---
title: "Solucionario Práctica 6"
output: 
  html_notebook: 
    highlight: pygments
    theme: cerulean
---

```{r setup, message=FALSE, echo=FALSE}
here::i_am("sesiones/08 - R markdown/solucionario practica 6.Rmd")
```

## Ejercicio

Usando la misma base de datos creamos una nueva tabla:

-   Filtrar los datos para un departamento y provincia de su elección.
-   Eliminar columnas innecesarias.
-   Renombrar al menos dos columnas a nombres más cortos.
-   Crear 2 variables:
    -   Transferencia promedio.
    -   hogares que no han recibido el programa (se obtiene restando los abonados de los afiliados)
-   Exportar la nueva tabla en un csv

### Primero importamos la base de datos:

```{r}
# Cargamos librería dplyr
library(dplyr)

# Cargamos la base en un objeto que llamaremos juntos
juntos <-
  read.csv(
    "03-Dataset-JUNTOS-informacion-usuarios-I-bimestre-2020.csv",
    sep=";"
  ) |>
  janitor::clean_names()

# Vemos la estructura de la base
str(juntos)
```

### Luego creemos nuestra base de datos para una provincia a nuestra elección

```{r}
# Creamos nuestra nueva base
chachapoyas <- juntos |>
  filter(
    departamento == "AMAZONAS" &
      provincia == "CHACHAPOYAS") |>      
  select(-x, -ubigeo, -departamento, -provincia) |>   
  rename(                                 
    afiliados = hogares_afiliados,
    abonados = hogares_abonados,
    objetivos = miembros_objetivos
  ) |>
  mutate(                                 
    transferencia_promedio = transferencia / abonados,
    omitidos = afiliados - abonados
  )

# Miramos resultado
str(chachapoyas)
```

Finalmente guardamos nuestra nueva tabla

```{r}
write.csv(chachapoyas, "chachapoyas.csv")
```


### Ahora pasamos a responder las preguntas:

1. ¿Qué distritos están afiliados en dicha provincia?

```{r}
chachapoyas_distritos <- unique(chachapoyas$distrito)
chachapoyas_distritos
```



2. ¿Cuantos afiliados en total tiene la provincia?

```{r}
chachapoyas_afiliados <- sum(chachapoyas$afiliados)
chachapoyas_afiliados
```

3. ¿Cuántos hogares han sido abonados?

```{r}
chachapoyas_abonados <- sum(chachapoyas$abonados)
chachapoyas_abonados
```

4. ¿Cuánto ha sido el total de la transferencia del programa juntos en esa provincia?

```{r}
total_transferencia <- sum(chachapoyas$transferencia)
total_transferencia
```

5. ¿Cual ha sido la transferencia promedio por hogar? ¿Cuál es el valor mínimo y cuál es el máximo?

```{r}
transferencia_promedio <- mean(chachapoyas$transferencia_promedio)
transferencia_min <- min(chachapoyas$transferencia_promedio)
transferencia_max <- max(chachapoyas$transferencia_promedio)

transferencia_promedio
transferencia_max
transferencia_min
```

6. ¿Cuántos hogares no han recibido abonos del programa juntos?

```{r}
chachapoyas_omitidos <- sum(chachapoyas$omitidos)
chachapoyas_omitidos
```

