---
title: "Funciones de Estadística Parte 2"
author:
- "Jorge Meneses y Paulo Peña"

output:
  ioslides_presentation:
    highlight: default
    widescreen: true
    incremental: true
    smaller: true
---

```{r setup, echo=FALSE, message=FALSE}
here::i_am("sesiones/13-estadística-parte-2/13-estadística-parte-2.Rmd")
```

## Funciones Estadísticas Parte 2

En esta sesión revisaremos las siguientes funciones. Estas son funciones que son empleadas en la mayoría de investigaciones:

-   Prueba de contraste de medias t-test

-   Prueba de proporciones

-   Prueba de correlación y sus gráficos

## Prueba de contraste de medias

El coeficiente t es un ratio entre la diferencia de medias entres dos muestras y el error stándar de ambas muestras, es decir, la varianza no explicada.

Esta es una prueba fundamental cuando queremos analizar la diferencia de una variable cuantitatva entre dos muestras. La prueba-t nos ayuda a tener la probabilidad de equivocarnos al aceptar que haya una diferencia entre ambas muestras, lo que se conoce como el *p-value.*

## Ejemplo - Prueba de contraste de medias {.smaller}

Crearemos dos muestras artificiales para probar el contraste de medias.

```{r, message = FALSE}

# Primero simulemos la data
id <- seq(1:200)
set.seed(100) # para fijar los números aleatorios
edad <- sample(c("16-29", "30-44"), 200, replace = TRUE)
sexo <- sample(c("Hombre", "Mujer"), 200, replace = TRUE)
peso <- sample(c(50.5:90.3), 200, replace = TRUE)
altura <- sample(c(152:190), 200, replace = TRUE) |>
  as.numeric()
datos <- data.frame(edad, sexo, peso, altura)
```

```{r, message = FALSE}

# Realicemos la prueba t
prueba_1 <- t.test(peso ~ edad, data = datos)
prueba_1
```

## Prueba de contraste de medias - Analizando los resultados {.smaller}

```{r, message = FALSE}
# Coeficiente t 
prueba_1$statistic

# Valor p, o probabilidad de Error Tipo I
prueba_1$p.value

# Intervalo de cofianza al 95%
prueba_1$conf.int
```

## Prueba de Proporciones {.smaller}

No todas las variables con las que trabajamos son númericas. Muchas veces solo tenemos frecuencias de variables categóricas las cuales también pueden ser sometidad a una hipótesis.

Para eso existe la prueba de proporciones, nos da el Error Tipo I (p-value) entre dos la proporción de dos muestras.

Es una prueba muy útila para hallar diferencias significativas entre grupos y reportarlas en nuestros trabajos.

## Ejemplo Prueba de Proporciones {.smaller}

Sigamos usando la base de datos que hemos creado. Haremos el contraste si la proporción de hombres es similar a la de mujeres. Utilizaremos al función "prop.test".

```{r, message = FALSE, warning = FALSE}

# primero separamos los grupos y contabilizamos la frecuencia total y las frecuencias de cada grupo

library(dplyr)

n_total <- nrow(datos) # frequencia total
hombres <- nrow(filter(datos, sexo == "Hombre")) # frecuencia hombres
mujeres <- nrow(filter(datos, sexo == "Mujer")) # frecuencia mujeres

# ahora podemos realizar nuestra  prueba
prueba_2 <- prop.test(c(hombres, mujeres), # los grupos a evaluar
                      c(n_total, n_total)) # el n de la muestra

```

## Prueba de proporciones analizando resultados {.smaller}

```{r, message = FALSE}

# Coeficiente z 
prueba_2$statistic

# Valor p, o probabilidad de Error Tipo I
prueba_2$p.value

# Intervalo de cofianza al 95%
prueba_2$conf.int

```

## Prueba de Correlaciones y Gráfico - Parte 1 {.smaller}

En nuestra base tenemos dos medidas cuantitativas, peso y altura. Creemos dos variables nuevas y hagamos una prueba de correlación entre las cuatro variables.

```{r, message = FALSE}

# creemos niveles de glucosa y colesterol (ml)
set.seed(100)
glucosa <- sample(c(138.5:160), 200, replace = TRUE)
colesterol <- sample(c(137.5:200), 200, replace = TRUE)

# juntemos con nuestra base anterior
datos_2 <- cbind(datos, glucosa, colesterol)

datos_2
```

## Prueba de Correlaciones y Gráfico - Parte 2 {.smaller}

Ahora realizaremos la prueba de correlación de nuestras cuatro variables y trataremos de graficarla.

```{r, message = FALSE, warning = FALSE}

library(corrplot) # para poder graficar
prueba_cor <- cor(datos_2[,c(3:6)])

# Imprimir nuestros resultados

round(prueba_cor,2)
```

## Prueba de Correlaciones y Gráfico - Parte 3 {.smaller}

```{r, message = FALSE, warning = FALSE, fig.height = 4}
# Ahora hagamos el gráfico
library(corrplot) # para poder graficar
grafico <- corrplot(prueba_cor, method = "circle", title = "Gráfico de Correlaciones",
                    mar = c(1,1,1,1),
                    tl.cex = 0.7,
                    cl.cex = 0.7,
                    cl.align.text = "l")
```
