---
title: "Manipulación de datos - Parte 2"
author:
- "Jorge Meneses y Paulo Peña"

output:
  ioslides_presentation:
    highlight: default
    widescreen: true
    incremental: true
    smaller: true
---

```{r setup, echo=FALSE, message=FALSE}
here::i_am("sesiones/06-manipulación_datos/06-manipulacion_datos.Rmd")
```

## Manipulación de datos - Parte 2

R pone a nuestra disposición una gran variedad de herramientas para transformar los datos a la forma que necesitemos.

Hoy revisaremos funciones que nos permiten juntar dos bases de datos diferentes, similar al BUSCARV de excel. Adicionalmente, conoceremos otras funciones útiles de dplyr que nos permitirán analizar mejor nuestros datos.

Para esta sesión seguiremos trabajando con la base del programa juntos.

## Funciones para juntar BBDD {.smaller}

Comencemos con dos funciones base, pero primero preparemos los datos:

```{r, message=FALSE, warning=FALSE}

library(dplyr) # Carga dplyr en nuestro entorno
library(janitor) # Paquete para limpiar los datos

db_juntos <- read.csv("03-Dataset-JUNTOS-informacion-usuarios-I-bimestre-2020.csv",
  sep = ";"
) |>
  clean_names() # Carguemos la bbdd desde nuestros directorio
```


```{r}
# creemos una tabla solo con los datos de Cusco
db_cusco <- db_juntos |> filter(departamento == "CUSCO")

# creemos otra tabla solo con los datos de Arequipa
db_aqp <- db_juntos |> filter(departamento == "AREQUIPA")
```

---

```{r}
# creamos un vector nuevo de los hogares no abonados en Cusco
no_abonados_cus <- db_cusco$hogares_afiliados - db_cusco$hogares_abonados

# creamos un vector nuevo de los hogares no abonados en Arequipa
no_abonados_aqp <- db_aqp$hogares_afiliados - db_aqp$hogares_abonados
```

```{r}
# verifiquemos número de filas
length(no_abonados_cus) == count(db_cusco)
length(no_abonados_aqp) == count(db_aqp)
```

## Juntando Columnas {.smaller}

Con la función cbind podremos juntar dos columnas con la misma extensión de filas. Sigamos con el ejemplo de la base de juntos:

```{r, message=FALSE}
# Juntando la base de Cusco con el vector de no abonados

db_cusco_nueva <- cbind(db_cusco, no_abonados_cus)

# Juntando la base de Arequipa con el vector de no abonados

db_aqp_nueva <- cbind(db_aqp, no_abonados_aqp)
```

¿Qué pasa si trato de juntar dos objetos con diferente número de filas?

```{r, eval=FALSE, message=FALSE}

cbind(db_cusco, no_abonados_aqp)

# ¿Qué mensaje les aparece en la consola?
```

## Juntando Filas {.smaller}

Digamos que quiero juntar los datos de mi nueva base de Cusco con los datos de Arequipa, ¿qué opciones tengo? Para eso existe la función de rbind. En el cuadro de abajo mostramos un ejemplo.

```{r, message=FALSE}
# Juntando las bases

# Primero verifiquemos los nombres de las columnas, notaremos que los nuevos vectores
# en cada base tienen diferentes nombres, debemos de igualarlos

db_cusco_nueva <- db_cusco_nueva |>
  rename(
    no_abonados = no_abonados_cus
  )

db_aqp_nueva <- db_aqp_nueva |>
  rename(
    no_abonados = no_abonados_aqp
  )
```

```{r, message=FALSE}
# Ahora sí podremos juntar las bases
db_cus_aqp <- rbind(db_cusco_nueva, db_aqp_nueva)
```

```{r, eval=FALSE}
# ¿Qué pasa si tratamos de juntar dos bases con diferentes columnas?

rbind(db_cusco, db_aqp_nueva)
```

## Funciones de resumen Parte I {.smaller}

Ahora que tenemos una nueva base de datos digamos que quiero ver un resumen de no abonados por departamento, ¿cómo podría hacerlo?

Usaremos dos funciones populares del paquete dplyr, `group_by()` y `summarise()`

```{r, message=FALSE}
# Usemos la nueva base conjunta de Cusco y Arequipa

db_cus_aqp |>
  group_by(departamento) |> # coloco el nombre de la variable con la que deseo formar grupos
  summarise(suma_no_abonados = sum(no_abonados)) # asigno un nombre a la variable de resumen
```

---

```{r}
# ¿Qué pasa si no coloco group_by?
db_cus_aqp |>
  summarise(suma_no_abonados = sum(no_abonados))
```

---

Hagamos el mismo ejercicio pero con provincias.

```{r, message=FALSE}
# Con Provincias
db_cus_aqp |>
  group_by(provincia) |>
  summarise(suma_no_abonados = sum(no_abonados))
```

---

```{r}
# Ahora hagamos un doble agrupamiento, ¿a qué otro programa les hace acordar
# estos ejercicios?

db_cus_aqp |>
  group_by(departamento, provincia) |>
  summarise(suma_no_abonados = sum(no_abonados))
```

## Funciones de resumen Parte II {.smaller}

Digamos que ahora deseo saber el promedio de transferencias realizadas por provincia.
La función summary también nos permite extraer esta información.

```{r, message=FALSE}
# Con Provincias

db_cus_aqp |>
  group_by(provincia) |>
  summarise(
    suma_no_abonados = sum(no_abonados),
    prom_transferencias = mean(transferencia / hogares_abonados)
  )

# Ahora hagamos un doble agrupamiento, ¿a qué otro programa les hace acordar estos ejercicios?
# Adicionalmente ahora guardaremos esta nueva tabla

resumen_cus_aqp <- db_cus_aqp |>
  group_by(departamento, provincia) |>
  summarise(
    suma_no_abonados = sum(no_abonados),
    prom_transferencias = mean(transferencia / hogares_abonados)
  )
```

## Funciones para cruzar datos - Parte I {.smaller}

Digamos que quiero juntar datos de dos bases diferentes que comparten una o más variables, ¿esto es posible?

En este caso tenemos las funciones join del paquete dplyr. Digamos que queremos agregar a nuestros datos el número de población para cada provincia, pero ese dato lo tengo en otra base.

```{r, message=FALSE}
# Primero bajemos datos de INEI

# Primero bajo datos INEI de epoblación

archivo_pob <- "https://cloud.minsa.gob.pe/s/Jwck8Z59snYAK8S/download"

db_poblacion <- read.csv(archivo_pob, sep = ",") %>%
  clean_names()

# Explora para ver mi información

str(db_poblacion)
```

## Funciones para cruzar datos - Parte II {.smaller}

Identifico la variable cantidad como la variable de población. Tendré que hacer transformaciones.

```{r, message=FALSE}

poblacion_datos <- db_poblacion |>
  select(departamento, provincia, cantidad) |>
  filter(departamento %in% c("CUSCO", "AREQUIPA")) |>
  group_by(departamento, provincia) |>
  summarise(poblacion = sum(cantidad))

poblacion_datos
```

## Funciones para cruzar datos - Parte III {.smaller}

En este caso usaremos la función right_join. Esta función identificará la variable en común y anidará los datos de la segunda tabla dentro de la primera, siempre y cuando exista un nombre similar en la segunda.

```{r, message=FALSE}

right_join(resumen_cus_aqp, poblacion_datos)
```
